臺灣高等法院臺南分院民事裁定　94年度抗字第174號
抗　告　人　丙 ○ ○
相　對　人　乙 ○ ○
　　　　　　甲 ○ ○
上列當事人間確定訴訟費用額事件，對於中華民國94年2月24日
臺灣臺南地方法院94年度聲字第104號裁定提起抗告，本院裁定
如下：
    主  文
抗告駁回。
抗告程序費用由抗告人負擔。
    理  由
一、抗告意旨略以：
（一）民事訴訟法第466條之1、之2及第466之3第2項乃專為第三
      審上訴人聘請律師之情形而定，並非為了第三審事件被上
      訴人之律師費用而為之規定。蓋法律上有規定第三審上訴
      人應聘請律師，但是並未規定第三審被上訴人應聘請律師
      ，就第三審上訴人通常均會聘請律師處理訴訟，若使敗訴
      之上訴人也應負擔被上訴人之第三審律師費用者，等於使
      第三審上訴人負擔雙重之律師酬金，顯然不公平。法律就
      第一審及第二審之律師費，均未規定應由敗訴之一方負擔
      ，係考慮要使敗訴之一方負擔之律師費一定要有限制，不
      可漫無限制，不可一概由敗訴之一方負擔，依立法意旨，
      也應解上開民事訴訟法第466條之1、之2、第466條之3第2
      項乃專為第三審上訴人聘請律師之情形而為之規定，並非
      為了第三審訴訟事件被上訴人所聘請律師之酬金而為之規
      定。又民事訴訟案件之爭執，往往公說公有理、婆說婆有
      理，敗訴又常常由於當事人之單純拙於訴訟技術，不擅打
      官司或因主辦法官一時之誤認事實所致，並非敗訴之一方
      理短，甚至勝敗之間，往往由於一絲之事由而定，在判決
      未確定之前，依情依理，時常難於判斷何方會勝訴或敗訴
      ，第二審敗訴之當事人不服第二審判決，上訴最高法院又
      係為要確保自己之權益而為，其上訴行為是權利行使，不
      得以其在第三審再敗訴而加以處罰，對於第三審敗訴之上
      訴人，強迫其負擔對方所聘請之律師費，無異是一種處罰
      ，會打壓上訴人之上訴，使人不敢上訴第三審，顯然不合
      情理，最高法院民國（下同）93年度台聲字第140號及93
      年度台聲字第450號裁定亦認為第三審被上訴人之律師費
      不得令上訴人負擔。
（二）本件訴訟，緣因三七五地主主張「台灣土地改革」迫害農
      地所有權人的基本人權，而貽害50多年的「耕地三七五減
      租條例」，更破壞了整個台灣的農業經濟秩序，並過當限
      制出租人收回土地之權利，有違反憲法之比例原則、平等
      原則。91年12月10日經濟日報社論更發表論文支持地主提
      起訴訟、釋憲、控訴政府違憲，認為這都是三七五地主應
      該採取的行動。為此抗告人僅依法提起釋憲之法律程序。
      抗告人於本件契約到期後，依法向相對人提出收回土地的
      調解、調處程序、並由縣政府轉由地方法院審判、再向高
      等法院、最高法院提起上訴。本案歷經1年半，終審判決
      確定，抗告人終得如經濟日報社論所論，有權能夠對於三
      七五違憲的條文提起釋憲。由此可見對於國家制定違憲的
      法律，本應由行政機關、立法機關主動提案檢討修正（如
      同真調條例），如今卻令人民長期耗費精神、時間、財力
      去平反，並造成租佃之間的鬥爭，豈非主其事者的罪過！
      如今在抗告人及全國三七五受害人的長期努力下，大法官
      終於作出釋字第579、580、581號解釋。由其有關違憲條
      文及整個解釋內容、精神來看，應可理解出租人受違憲條
      文箝制所遭受的損失和痛苦是如何的難以承受。更印證出
      抗告人向行政機關、法院提起本件訴訟的正當性及必要性
      ，至於該釋憲過程所造成社會成本及訴訟經濟費用的浪費
      ，很明顯都是政府一手造成。抗告人受害50多年乃本案的
      被害人反令負擔費用實非人間之公義，相信亦非立法之本
      意。
（三）本件訴訟乃依耕地三七五減租條例第26條提起。並由台南
      縣政府移送司法機關處理。本案被移送司法機關進行繁複
      的訴訟程序，是三七五減租對於租佃爭議的特別規定。為
      了體恤農業政策下受到不平衡權利對待的當事人，國家依
      法免收裁判費。因此本件抗告費用，依法亦應免徵。
（四）按八十九年修改民事訴訟法，對於第三審上訴改採律師強
      制代理制度。為了強制當事人委任律師，所以規定只要他
      提起的上訴是有理由勝訴則他的律師費可以當做訴訟費用
      之一部。此一立法理由及本意是可以理解的，但是實務界
      基於衡平原則，認為被上訴人的律師酬金均有其適用，如
      此則讓人民對於提起法律審的案子，原來不用負擔律師費
      用的訴訟救濟制度，突然必須承擔起兩份律師費用的負擔
      ，造成當事人上訴第三審勝負的憂慮和恐慌。因此如果不
      分狀況又不考慮訴訟標的之價值，完全由敗訴者去負擔對
      方基本新台幣（下同）4萬元起跳之律師費的話，相信並
      非當初立法者，基於社會公義而作出民訴第466條之3的立
      法本意。
（五）依民訴法466-3條規定並無強制性，法院亦有權依該案件
      的繁簡程度及性質，依法作出准否及多寡的裁定。就本案
      件而言，如前所述並非一般案件，且訴訟過程中，抗告人
      亦只針對三七五減租條例違憲的規定作出主張，並非就相
      對人是否違約的事實問題提出攻擊。而本案是否違憲，實
      乃大法官之職權，法院亦無權作出判決，很明顯本案單純
      為整個三七五減租條例是否違憲的法律問題而非個案的事
      實問題。在訴訟過程中，相對人很清楚，本案就算相對人
      從未出庭，從未提出答辯狀，法院也一定會判決抗告人敗
      訴，因為本案之唯一目的在於請求大法官解釋。因此，本
      案抗告人的上訴律師是基於法律正義，未收一毛錢免費幫
      抗告人向最高法院提起上訴程序。又本案當初是由台灣農
      地政策受害人協會發動進行，一路走來很多佃農都跟相對
      人面臨一樣的處境，經過集體調解、調處（92年7月11日
      、92年10月14日台南縣版各大報紙皆有報導），一樣起訴
      上訴，其他佃農不用出庭都勝訴了，也從不必委任律師、
      花律師費用。相對人對此知之甚詳，明知會勝訴，卻又請
      律師提出答辯狀，勝訴後又要求把它當作訴訟費用，要求
      抗告人負擔。這種做法除了證明其經濟能力富裕，毫不必
      再靠國家保護政策，承租抗告人土地不還外，更不見道義
      及厚道。
（六）綜上所述，本件乃租佃爭議而由縣府逕行移送法院的訴訟
      案件，其性質與一般的訴訟案件不同。就整個國家對三七
      五減租條例租佃爭議的特殊保護規定，不應該令抗告人負
      擔這樣的律師費用！又就訴訟爭點的特殊性來看亦不應該
      令抗告人負擔該筆費用。再者，民法第148條規定：權利
      之行使，不得違反公共利益，或以損害他人為主要目的。
      行使權利履行義務，應依誠實及信用方法。就本件訴訟而
      言，相對人明知一定會勝訴卻故意增加不必要的律師費用
      ，令抗告人承擔，實乃違反誠信原則，無權主張該筆律師
      費用。
（七）按「上訴第三審採律師強制代理制度，委任律師所支付之
      酬金，原則上屬因訴訟所生之必要費用，而為訴訟費用之
      一部，為求公平合理，自應限定其最高額，由法院核定之
      ，此觀民事訴訟法第466條之1第1項、第466條之2第1項、
      第466條之3第1項規定自明。故民事訴訟法第466條之3第1
      項所謂第三審律師之酬金，應係指上訴人委任律師為訴訟
      代理人而言，被上訴人應訴，法律既未規定律師強制代理
      ，自無上開規定之適用。本件聲請人與相對人基隆市環境
      保護局間請求損害賠償事件，相對人對於台灣高等法院91
      年度重上字第225號判決提起上訴（本院92年度台上字第
      2210號），聲請人雖於第三審委任曹依立律師為訴訟代理
      人，依上開說明，亦不得聲請本院核定其律師酬金數額。
      」最高法院93年台聲字第140號民事裁定著有明文（最高
      法院93年台聲字第450號民事裁定，亦同此意旨）。
（八）本件原裁定略以：查第三審律師之酬金，為訴訟費用之一
      部，並應限定其最高額；民事訴訟法第466條之3第1項之
      酬金為訴訟費用之一部，其支給標準，由司法院參酌法務
      部及中華民國律師公會全國聯合會意見定之，民事訴訟法
      第77條之25第2項、第466條之3第1項有明文規定。司法院
      並依此法律授權，於92年8月26日發布「法院選任律師及
      第三審律師酬金核定支給標準」，其第3條規定：「律師
      酬金由各審級法院依聲請或依職權裁定其數額。」綜上規
      定可知，本件相對人主張得為訴訟費用之第三審律師酬金
      ，應限定其最高額，且應先由該審級法院即最高法院裁定
      其數額後，始得依民事訴訟法第91條第1項之規定，聲請
      由原第一審受訴法院確定其訴訟費用額，否則，得為訴訟
      費用之第三審律師酬金應為若干尚無所據，原第一審受訴
      法院自無從確定其訴訟費用額。查本件相對人於第三審律
      師酬金經第三審法院裁定4萬元確定（最高法院93年度台
      聲字第904號），則相對人聲請確定訴訟費用額為4萬元，
      依法有據，應予准許等語。
（九）惟原裁定之認事用法，尚有違誤，茲分述如下：
    1.本件中，相對人雖就「最高法院93年度台上字第1150號租
      佃爭議事件」聲請最高法院裁定「第三審律師之酬金核定
      為4萬元」（參見最高法院93年度台聲字第904號裁定），
      然則，亦僅得認其在該事件之第三審訴訟中為「被上訴人
      」之「委任律師之酬金」為4萬元而已，非得逕認其「委
      任律師之酬金4萬元」即得充為「訴訟費用」，應甚瞭然
      。因之，本件尚不能以最高法院已裁定「被上訴人第三審
      律師之酬金核定為4萬元」，即認相對人得依民事訴訟法
      第466條之1第1項、第466條之3第1項之規定，而將該「委
      任律師之酬金」逕列為訴訟費用之一部，應無疑義。
    2.惟原裁定不察，逕以：查本件相對人於第三審律師酬金經
      第三審法院裁定4萬元確定，則相對人聲請確定訴訟費用
      額為4萬元，依法有據，應予准許云云，乃有違前引最高
      法院93年度台聲字第140號、第450號民事裁定所示「民事
      訴訟法第466條之3第1項所謂第三審律師之酬金，應係指
      上訴人委任律師為訴訟代理人而言，被上訴人應訴，法律
      既未規定律師強制代理，自無上開規定之適用」之意旨，
      自屬違背法令。
（十）茲陳報與本件相同案例之鈞院94年度抗字第156號民事確
      定裁定一份。按上開民事確定裁定中認：92年修正之同法
      第474條第2、3項規定第三審法院行言詞辯論時，應由兩
      造委任律師代理為之，此時委任訴訟代理人之被上訴人始
      得準用同法第466條之3第2項之規定，非強制代理者不能
      準用，則更無適用之餘地。從而，相對人（被上訴人）委
      任律師為第三審之訴訟代理人之酬金，依法應非屬訴訟費
      用之一部，原審疏查，裁定抗告人（上訴人）應負擔相對
      人（被上訴人）於第三審選任律師為訴訟代理人之酬金4
      萬元，顯有違誤，抗告意旨指摘原裁定不當，求為廢棄改
      判，為有理由，應由本院將原裁定廢棄，並駁回相對人在
      第一審之聲請等語。本件既與該事件為相同情形，自應為
      相同之認定，以符法制，而免歧異。
二、經查相對人與抗告人間請求租佃爭議事件，經原法院92年度
    訴字第1607號、本院93年度上字第4號及最高法院93年度台
    上字第1150號判決確定，其訴訟費用應由抗告人丙○○負擔
    。
三、按為貫徹第三審為法律審之功能，並保障當事人權益，於第
    三審上訴改採強制律師代理制度，則被上訴人於第三審法院
    為行言詞辯論程序委任律師為其訴訟代理人，乃防衛其權益
    所必要，故民事訴訟法第466條之3第1項所稱第三審律師酬
    金，應包括被上訴人所委任律師之酬金在內，方能平等保障
    兩造之訴訟權及貫徹第三審法律審功能之立法意旨（最高法
    院93年10月19日93年度第10次民事庭會議決議、最高法院91
    年度台抗字第564號、92年度台聲字第427號裁定參照）。次
    按法院未於訴訟費用之裁判確定其費用額者，第一審受訴法
    院於該裁判有執行力後，應依聲請以裁定確定之，民事訴訟
    法第91條第1項定有明文。又第三審律師之酬金，為訴訟費
    用之一部，並應限定其最高額；民事訴訟法第466條之3第1
    項之酬金為訴訟費用之一部，其支給標準，由司法院參酌法
    務部及中華民國律師公會全國聯合會意見定之，民事訴訟法
    第77條之25第2項、第466條之3第1項有明文規定。司法院並
    依此法律授權，於92年8月26日發布「法院選任律師及第三
    審律師酬金核定支給標準」，其第3條規定：「律師酬金由
    各審級法院依聲請或依職權裁定其數額。」綜上規定可知，
    本件抗告人主張得為訴訟費用之第三審律師酬金，應限定其
    最高額，且應先由該審級法院即最高法院裁定其數額後，始
    得依民事訴訟法第91條第1項之規定，聲請由原第一審受訴
    法院確定其訴訟費用額，否則，得為訴訟費用之第三審律師
    酬金應為若干尚無所據，原第一審受訴法院自無從確定其訴
    訟費用額。查本件相對人於第三審律師酬金業經第三審法院
    裁定4萬元確定（最高法院93年度台聲字第904號），則相對
    人聲請確定訴訟費用額為4萬元，依法有據，應予准許。原
    裁定認抗告人應負擔之訴訟費用額確定為4萬元，並自原裁
    定送達翌日起至清償日止，按週年利率5％計算之利息，經
    核並無不合。抗告意旨謂前揭民事訴訟法第466條之3第1項
    規定之第三審律師酬金，僅指上訴人所委任律師之酬金而言
    ，並不及於被上訴人所委任律師之酬金，因而認為相對人即
    本案訴訟事件第三審之被上訴人，其所支出之第三審律師酬
    金不應列為訴訟費用云云，揆諸前揭最高法院93年度第10次
    民事庭會議決議與裁判意旨，即不足採。抗告意旨指摘原裁
    定不當，聲明求予廢棄，為無理由，應予駁回。抗告人其餘
    抗告理由，對裁定結果不生影響，爰不一一詳為審酌，併此
    敘明。
四、據上論結，本件抗告為無理由，依民事訴訟法第495條之1第
    1項、第449條第1項、第95條、第78條，裁定如主文。
中　　華　　民　　國　　94　　年　　4　　月　　 28　　日
                  民事第一庭  審判長法　官  王惠一
　　　　　　　　　　　      　　　　法　官  林永茂
　　　　　　　　　　　      　　　　法　官  蘇重信
上為正本係照原本作成。
不得抗告。
中　　華　　民　　國　　94　　年　　4　　月　　 28　　日
                                    書記官　黃文生
　　　　　　　　　　　　　　　　　　　　　　　　Ｊ
